【裁判字號】    95,訴,178
【裁判日期】    950830
【裁判案由】    土地抵押權塗銷登記
【裁判全文】
臺灣苗栗地方法院民事判決               95年度訴字第178號
原      告  乙○○○
                        3樓
            庚○○
            己○○○
共      同
訴訟代理人  曾肇昌律師
複  代理人  甲○○
被      告  戊○○
                        5號
            丙○○
                        號4樓.
兼上列2人
訴訟代理人  丁○○    住台北市○○區○○里○○鄰○○○路1
                        段83.
                      身分證統.
上列當事人間請求土地抵押權塗銷登記事件，本院於民國95年8
月16日言詞辯論終結，判決如下：
    主  文
被告應將坐落苗栗縣頭份鎮○○段第七三四、七三四之一地號土
地，權利範圍均為七分之六，經苗栗縣頭份地政事務所於民國九
十五年以頭地資字第０二一七一０號收件，民國九十五年四月七
日登記，權利價值為本金最高限額新臺幣參佰萬元，債權範圍各
應有部分三分之一之抵押權登記塗銷。
訴訟費用由被告負擔。
    事實及理由
壹、程序方面：本件被告經合法通知，均未於最後言詞辯論期日
    到場，核均無民事訴訟法第386 條所列各款情形，爰依原告
    之聲請，由其一造辯論而為判決。
貳、實體方面：
一、原告起訴主張：(一)訴外人即原告之被繼承人練高仰、練高懷
    前於民國71年間以渠等所有坐落頭份鎮○○段734 地號、面
    積2939點08平方公尺土地及坐落同段734 之1 地號、面積16
    點平方公尺土地，權利範圍均為應有部分7 分之6 ，為被告
    之被繼承人黃沐芳設定權利價值本金最高限額新台幣（下同
    ）30 0萬元、權利存續期間自71年12月24日至74年12月24日
    、清償日期為74年12月24日之本金最高限額抵押權（以下簡
    稱系爭抵押權），並經頭份地政事務所於71年12月28日辦理
    設定登記。原告乙○○○、庚○○為先父練高仰之繼承人，
    繼承上開2 筆土地之應有部分各7 分之1 ，原告己○○○為
    練高懷之繼承人，繼承前開2 筆土地之應有部分7 分之4 。
    而被告三人為訴外人黃沐芳之繼承人，因繼承而取得系爭抵
    押權，並於95年間經苗栗縣頭份地政事務所以頭地資字第02
    1710號收件，95年4 月7 日辦理繼承登記，債權範圍各為三
    分之一。(二)系爭抵押權雖經設定登記，惟實際上原告之被繼
    承人練高仰、鍊高懷與被告之被繼承人黃沐芳間並無任何債
    權債務關係，則系爭抵押權自因存續期間屆滿而消滅，應予
    辦理塗銷登記。又縱認當時有所借貸，則自債務清償日期74
    年12月24日迄今亦已逾20年以上，被告或其被繼承人均未於
    消滅時效完成前對原告或原告之被繼承人行使債權，亦未於
    消滅時效完成後五年間實行其抵押權，則依民法第880 條規
    定，系爭抵押權自因除斥期間經過而消滅。(三)原告業因繼承
    而取得前開土地之所有權，被告之請求權時效既已完成，復
    未於時效完成後5 年內實行抵押權，系爭抵押權即已因除斥
    期間屆滿而消滅，為此依民法第880 條之規定，訴請被告就
    上開抵押權登記予以塗銷等語，並聲明如主文第1項所示。
二、被告則以：系爭抵押權係因原告之被繼承人等向被告之被繼
    承人黃沐芳借錢而設定，果債務已經清償完畢，原抵押人練
    高仰或練高懷豈有不要求塗銷登記之理。況依證人辛○○所
    述，81年間練高懷與被告之父經多次協調，原抵押人仍要求
    緩期清償，顯見該借款債務仍未經清償完畢，系爭抵押權自
    仍存在。原告或其被繼承人等於黃沐芳在世期間，未就債務
    之清償及系爭抵押權之塗銷進行協商，現突起訴請求塗銷系
    爭抵押權，為無理由等語置辯，並聲明：原告之訴駁回。
三、本件原告主張其被繼承人練高仰、練高懷前於71年間以渠等
    所有坐落頭份鎮○○段734 地號及坐落同段734 之1 地號土
    地，為被告之被繼承人黃沐芳設定系爭抵押權，約定權利存
    續期間自71年12月24日至74年12月24日、清償日期為74年12
    月24日，原告乙○○○、庚○○為先父練高仰之繼承人，繼
    承上開2 筆土地之應有部分各7 分之1 ，原告己○○○為練
    高懷之繼承人，繼承前開2 筆土地之應有部分7 分之4 。而
    被告三人為訴外人黃沐芳之繼承人，因繼承而取得系爭抵押
    權，並於95年間經苗栗縣頭份地政事務所以頭地資字第02
    1710號收件，95年4 月7 日辦理繼承登記，債權範圍各為三
    分之一，系爭抵押權迄今尚未塗銷等情，業據其提出土地登
    記謄本及相關戶籍謄本為證，並為被告所不爭執，自堪信為
    真實。
四、按最高限額抵押契約定有存續期間者，其期間雖未屆滿，然
    若其擔保之債權所由生之契約已合法終止或因其他事由而消
    滅，且無既存之債權，而將來亦確定不再發生債權，其原擔
    保之存續期間內所可發生之債權，已確定不存在，依抵押權
    之從屬性，應許抵押人請求抵押權人塗銷抵押權設定登記，
    最高法院著有83年台上字第1055號判例意旨可資參照。本件
    系爭抵押權之存續期間約定自71年12月24日起至74年12月24
    日止，已如上述，自係就該存續期間內實際發生之債權額而
    為擔保。本件被告主張系爭抵押權擔保之借款債權存在之事
    實，既為原告所否認，而消費借貸屬要物契約，自應由被告
    就消費借貸法律關係成立及數額（包括消費借貸合意及借款
    交付之事實）負舉證之責。惟查，被告就其被繼承人黃沐芳
    與原告之被繼承人練高仰、練高懷於上開系爭抵押權存續期
    間於何時、何地及借款若干元之事實，並未能舉證證明，雖
    證人辛○○到庭證稱練高懷與黃沐芳曾至其事務所協調債務
    清償等情（詳見本院95年7 月26日言詞辯論筆錄），惟證人
    辛○○未曾親見借款憑證，亦只聽聞黃沐芳陳述借款金額等
    情，亦據其證述在卷，則實難據此即認黃沐芳與練高仰、練
    高懷於上開系爭抵押權存續期間內有何借款之事實。被告上
    開主張有借款事實云云，應非可採。原告主張系爭抵押權所
    擔保之債權不存在，應堪採信。
五、本件系爭抵押權所擔保之債權既不存在，已如上述，依抵押
    權之從屬性，系爭抵押權自因存續期間屆滿而消滅，則參照
    前述最高法院判例意旨，自應許抵押人請求抵押權人塗銷抵
    押權設定登記。從而，原告請求被告應塗銷系爭抵押權如主
    文第1 項所示，為有理由，應予准許。
六、本件事證已臻明確，兩造其餘主張、陳述與舉證，經審酌與
    本院前開判斷不生影響，爰不再予逐一論述，附此敘明。
七、據上論結，本件原告之訴為有理由，依民事訴訟法第385 條
    第1 項前段、第78條、第85條第1 項前段，判決如主文。
中    華    民    國    95    年    8     月    30    日
                  民事庭法  官  王萬金
以上正本係照原本作成
如對本判決上訴，須於判決送達後20日內向本院提出上訴狀
                        書記官  劉碧雯
中    華    民    國    95    年    8     月    30    日


司法院資訊處製作；財團法人民間司法改革基金會備份。
